臺灣士林地方法院民事判決　　　　　　 100年度訴字第1133號
原　　　告　張劉貴美
訴訟代理人　趙培宏律師
　　　　　　邱任晟律師
被　　　告　吳敏暐
上列當事人間損害賠償等事件，本院於民國100 年12月14日言詞
辯論終結，判決如下：
    主      文
原告之訴及假執行之聲請均駁回。
訴訟費用由原告負擔。
    事實及理由
一、原告起訴主張：原告之夫即訴外人張榮耀前將所有印章交予
    其姊夫即被告，委任被告於民國97年2 月5 日將張榮耀所有
    ，坐落於新竹市○○段190 、190-1 、190-2 地號土地（應
    有部分均為197050/0000000，下合稱系爭土地），以約新臺
    幣（下同）2000萬元之價格出售，惟迄今僅交付張榮耀300
    萬元、張榮耀與原告所生子女即訴外人張馨文、張瓊方、張
    蕎顯各100 萬元，共計600 萬元之價金。茲因訴外人張榮耀
    業於98年3 月15日過世，其全體繼承人即原告、張馨文、張
    瓊方、張蕎顯乃書立協議書，協議由原告單獨繼承行使張榮
    耀因出售系爭土地而取得對被告之相關權利，為此，爰依民
    事訴訟法第244 條第4 項、第245 條等規定，表明全部請求
    之最低金額，並保留餘款請求權，按繼承法律關係及民法第
    541 條第1 項或第544 條規定，請求被告交付其為張榮耀處
    理事務所收取價金餘款中之400 萬元及法定遲延利息，或給
    付其因處理委任事務卻故意不交付全部價金致生之損害400
    萬元及法定遲延利息。又若被告否認曾受張榮耀之委任，則
    因原告為張榮耀之繼承人，屬出售系爭土地所得價金之權益
    歸屬對象，被告無法律上原因，占有該價金，致原告受有損
    害，自受有不當得利；其侵吞剩餘價款之行為，亦屬不法侵
    害張榮耀之財產權，爰依民事訴訟法第244 條第4 項、第24
    5 條等規定，表明全部請求之最低金額，並保留餘款請求權
    ，按繼承法律關係、民法第179 條或第184 條第1 項等規定
    ，訴請被告返還不當得利或賠償損害400 萬元及法定遲延利
    息。另否認被告所提相關證據之真正，蓋被告提出之文件均
    非張榮耀親簽，載有系爭土地分配比例之字據（下稱系爭字
    據）不但未載明書立日期，復僅載有張榮耀之長女張馨文得
    受分配之比例，卻未包括張榮耀之其餘子女，顯不合理；況
    依被告所述，系爭土地賣得價金2080萬元扣除已交付張榮耀
    及其子女之600 萬元、分配予其餘共有人之1350萬元後，餘
    款130 萬元均為仲介費用，顯已超過主管機關所定上限，且
    與一般行情不符，足見被告所述，並不實在。再依被告提出
    之不動產買賣契約書（下稱系爭買賣契約）所附應由委託人
    填寫之房地產標的現況說明書委託人欄係由被告簽章，並由
    被告保管收執該文件等情觀之，亦徵被告確有受張榮耀之委
    任等語。並聲明：(一)被告應給付原告400 萬元，及自97年2
    月5 日起至清償日止，按年息5%計算之利息。(二)願供擔保，
    請准宣告假執行。
二、被告則以：面積197.05坪之系爭土地實係張榮耀與訴外人張
    榮宗、張榮村、張麗卿、張劉金雀、張瑟卿、張燕卿、張婉
    卿、張淑卿、張滿卿、張榮淇、張榮培、張榮欽、張馨文所
    共有，僅信託登記於張榮耀名下；而張榮耀就系爭土地之應
    有部分面積為50坪，張榮宗、張榮村、張麗卿各15坪，其餘
    每人各10坪，此有張榮耀書立之系爭字據可稽。而張榮耀經
    徵得系爭土地共有人全體同意後，於96年12月27日透過訴外
    人長冠不動產仲介經紀有限公司即中信房屋新竹區北大加盟
    店（下稱中信房屋）以2080萬元將系爭土地售予證人林獻界
    ，簽約及交易過程均由張榮耀親自處理，並未委任被告為之
    ，有系爭買賣契約、匯款回條聯等件為憑。而張榮耀出售系
    爭土地所得價金，除保留600 萬元外，已分配1350萬元予其
    餘共有人，餘款則為仲介等費用，並經其餘共有人立據收訖
    無誤。被告既未經手系爭土地買賣事宜，自無侵吞價金之可
    能，原告所為主張，顯屬無理。又系爭買賣契約雖附有被告
    於96年12月26日簽立之房地產標的現況說明書，然此係被告
    欲將名下所有之相同地號土地約1000多坪與系爭土地一併出
    售，方於與張榮耀共同在場洽談出售事宜時簽立，惟該部分
    並未成交等語，資為抗辯。並聲明：(一)原告之訴及假執行之
    聲請均駁回。(二)如受不利判決，願供擔保請准宣告免假執行
    。
三、兩造不爭執事項：
    系爭土地原為訴外人張榮耀所有，原告為張榮耀的配偶。
四、本件經本院依民事訴訟法第271 條之1 準用同法第270 條之
    1 第1 項第3 款之規定，整理並協議簡化爭點如下：
    原告依委任及民法179 條、第184 條第1 項之規定請求被告
    給付400 萬及自97年2 月5 日及至清償日止按週年利率百分
    之5計算的利息有無理由？
五、本院得心證理由：
(一)、按當事人主張有利於己之事實者，就其事實有舉證之責任，
    民事訴訟法第277 條定有明文。又按主張法律關係存在之當
    事人，須就該法律關係發生所須之特別要件，負舉證責任（
    最高法院48年台上字第824 號判例意旨參照）。而負舉證責
    任之當事人，須證明至使法院就該待證事實獲得確實之心證
    ，始盡其證明之責任，苟應負舉證責任之當事人，不能舉證
    ，以證實其主張之事實為真實，即應受不利之認定。原告主
    張系爭土地為訴外人即原告之配偶張榮耀所有，於97年2 月
    5 日由被告代理出售予證人林獻界，價金為2000萬元，惟被
    告迄今僅實際交付600 萬元，尚有餘額未交付，爰依委任關
    係請求被告給付餘額，如被告否認受訴外人張榮耀委任，則
    被告出售系爭土地，侵占土地價款，則依不當得利及侵權行
    為請求被告給付，侵占取得之土地價款云云，然為被告否認
    ，並辯稱：系爭土地其亦係該土地之共有人之1 ，本亦有意
    出售土地，但與買方價格未談成，僅訴外人張榮耀同意買賣
    金額，願出售系爭土地，系爭土地之簽約及收受各期價金，
    均係訴外人張榮耀自己處理，其無代理亦無經手價金等語。
    原告雖舉證人即買受人林獻界、辦理系爭土地買賣事宜之代
    書簡懿杏、仲介系爭土地買賣之盧歆亞等為證。惟證人林獻
    界於本院審理時證述：系爭土地係經中信房屋一個張小姐介
    紹，透過張小姐處理，談好價金，就到台北被告的辦公室簽
    約，張榮耀、被告、盧歆亞、簡懿杏均在場，由張榮耀本人
    親自簽名、蓋章，價金分三期給付，第一期是開票，於簽約
    時交付張榮耀，第二期款，印象中是匯到張榮耀的戶頭，第
    三期款，是在新竹華南銀行，從其戶頭領給張榮耀，在整個
    交易及付款過程，被告均無經手，只有最後1 次，因為1000
    多萬元比較多，被告有幫忙拿去隔壁的台新銀行，在第三期
    交款時，被告雖有在場，但印象中，期間其有先出去辦事，
    僅張榮耀在場，被告回來時，其與張榮耀已經談好了。不動
    產買賣契約收受款記錄表都是張榮耀本人簽的，第二期款是
    匯款，沒有見到張榮耀，是在交付第三期款時，一起簽的等
    語；證人盧歆亞則證述：系爭土地仲介其有經手，土地有很
    多人有持分，先曾仲介一位劉先生賣給他人，之後就開始找
    共有人有沒有要賣，有找被告、被告的弟弟、張榮耀等人，
    後來被告兩兄弟沒有賣，但張榮耀同意出售，但他行動不方
    便，要求要到台北簽約，就借被告的辦公室簽約，當時有買
    方林獻界、簡懿杏、李副總、張協理、張榮耀、被告均在場
    ，不動產買賣契約書的簽名，是張榮耀自己簽的，本件的付
    款，其有印象的是第1 次及最後1 次，第1 次是簽約時付款
    ，交給張榮耀，最後1 次是因為張榮耀要求拿現金，所以約
    在新竹買方林獻界往來的華南銀行，當天到達現場時，銀行
    才準備錢，所以花比較多的時間，錢也是交給張榮耀，只知
    道他拿去隔壁的台新銀行處理。曾經聽張榮耀說，賣系爭土
    地的錢要分給家人等語；證人簡懿杏證述：其係代書，系爭
    土地係由其經手處理，簽約當天盧小姐說要去臺北簽約，簽
    約時在場的人有盧歆亞、林獻界、仲介經紀人張小姐、李副
    總、張榮耀及被告，其先寫好合約，跟張榮耀及林獻界說明
    契約內容，再請買方林獻界、賣方張榮耀於契約上簽名，雙
    方都是親自簽名，然後請買方交付第一期款支票予張榮耀本
    人親自簽收，未交給被告，第二期款怎麼支付，其已經沒有
    印象，第三期款就是結案的尾款，匯250 萬元，領790 萬元
    ，匯款250 萬元回條聯上的字跡是其的字跡，790 萬是交給
    張榮耀，並請他在收受款記錄表上簽收第三期款，印象中有
    聽說他要拿到台新銀行去存，在其經手的過程，被告沒有代
    理張榮耀本件交易過程，或經手交易款項等語。證人林獻界
    、盧歆亞、簡懿杏等人前開證述交易簽約及付款過程互核相
    符，復有系爭土地之不動產買賣契約書可證。且本院審酌上
    開三位證人與原、被告間亦無利害關係，當無偏袒或迴護被
    告之理，是其等前開證述內容應可採信。是以，依前開證人
    所述，並無法證明張榮耀確有委任被告代理處理系爭土地買
    賣事宜，又系爭土地買賣價款，亦係交付予張榮耀，是被告
    是否確有侵占系爭土地價款，亦非無疑。至房地產標的現況
    說明書，被告雖不否認為其所簽名，然辯稱，其係系爭土地
    共有人之一，本亦有意出售其所持分之土地，故簽此房地產
    標的現況說明書，但因價金無法達成合意，而無出售等語，
    核與證人盧歆亞證述被告為系爭土地共有人之一，曾仲介被
    告所有之土地，惟後來被告沒有賣等語相符，是被告所辯亦
    非顯然無據，尚難僅以房地產標的現況說明書上有被告之簽
    名，即置前開證人證述之交易過程，及不動產買賣契約書之
    客觀書證不論，而逕認被告確有受任處理系爭土地買賣事宜
    ，並收受系爭買賣價款，而為被告不利之認定。
(二)、綜上所述，原告所舉之前開證據，並無法使本院形成被告確
    有代理訴外人張榮耀出售系爭土地，並收受價金或擅自出售
    系爭土地侵占價款之確定心證。則原告本於繼承之法律關係
    ，繼承訴外人張榮耀之權利，依委任、不當得利及侵權行為
    請求被告給付如聲明所示之金額，即為無理由，應予駁回。
    原告之訴既經駁回，其假執行之聲明亦失所附麗，亦應駁回
    。至原告主張被告所提出之價金2080萬元，如扣除原告已取
    得及被告所辯訴外人張榮耀兄弟姐妹分配之金額計算，仲介
    之報酬高達130 萬元，顯不合理云云，惟本件應由原告就其
    主張負舉證責任，而原告並無法舉證以實其說，業如前述，
    則被告所舉反證縱有疵累，亦無法為原告有利之認定，附此
    敘明。
六、本件事證已臻明確，兩造其餘攻擊防禦方法及未經本院援用
    之證據，核與判決之結果不生影響，爰不一一論駁。又依前
    開三位證人之證述，足認系爭不動產買賣契約為訴外人張榮
    耀本人所簽，原告請求鑑定買賣契約上之字跡，核無調查之
    必要，併此敘明。
七、據上論結，原告之訴為無理由，依民事訴訟法第78條，判決
    如主文。
中    華    民    國   100    年    12    月    29    日
                民事第二庭  法  官  劉逸成
以上正本係照原本作成。
如對本判決上訴須於判決送達後 20 日內向本院提出上訴狀。如
委任律師提起上訴者，應一併繳納上訴審裁判費，否則本院得不
命補正逕行駁回上訴。
中    華    民    國   101    年    1     月    9     日
                            書記官  李宜蓁